【裁判字號】    95,訴,2751
【裁判日期】    951031
【裁判案由】    履行契約
【裁判全文】
臺灣高雄地方法院民事判決              95年度訴字第2751號
原      告  甲○○
被      告  乙○○
訴訟代理人  林石猛  律師
            林岡輝  律師
當事人間請求履行契約事件，本院於民國95年10月25日言詞辯論
終結，判決如下：
    主  文
被告應給付原告新臺幣貳佰壹拾玖萬參仟柒佰伍拾元，及自民國
九十五年八月十八日起至清償日止，按週年利率百分之五算之利
息。
原告其餘之訴駁回。
訴訟費用由被告負擔百分之八十四，餘由原告負擔。
    事實及理由
一、原告主張：被告於民國93年5 月間向原告陳稱可代為投資股
    市，原告乃於93年5 月28日與被告簽訂合約書（下稱系爭第
    1 次契約），雙方約定原告投資額度為新臺幣（下同）
    3,000,000 元，投資期限自93年6 月1 日（起訴狀誤載為2
    日）起至93年9 月1 日止，基本投資報酬為450,000 元，若
    獲利超過450,000 元，即為被告之報酬，並由原告將投資款
    項3,000,000 元存入其於聯邦商業銀行所開立帳號00000000
    0000號存款帳戶（下稱系爭帳戶），再由被告以系爭帳戶內
    之款項進行投資。嗣於93年9 月1 日期限屆滿時，被告因投
    資失利，央請原告給與機會彌平虧損，兩造又於93年9 月3
    日簽訂合約書（下稱系爭第2 次契約），約定原告投資額度
    為3,000,000 元，投資期限自93年9 月1 日起至93年12月1
    日止，基本投資報酬為450,000 元，若獲利超過450,000 元
    ，即為被告之報酬，並於系爭第2 次契約第17條約定，由被
    告簽發以國泰世華商業銀行（下稱國泰世華銀行）四維分行
    為付款人，票號各為AV0000000 號、AV0000000 號、AV0000
    000 號，面額各為862,500 元、1,293,750 元、1,293,750
    元之支票3 紙，以為支付之用，上開支票3 紙，若有退票情
    事，即以違約論，被告願負法律責任，並加倍賠償所有總金
    額。茲因被告簽發之票號AV0000000 號，面額1,293,750 元
    之支票（下稱系爭支票）退票，被告依系爭第2 次契約第17
    條之約定，除應給付系爭支票票面金額外，尚應按退票支票
    之票面金額加倍賠償，即給付懲罰性之違約金，被告自應給
    付原告2,587,500 元（計算式：1,293,750 ×2 ＝
    2,587,500） ，爰提起本訴。聲明：求為判決被告應給付原
    告2,587,500 元，及自起訴狀繕本送達之翌日起至清償日止
    ，按週年利率百分之5 計算之利息。
二、被告辯稱：系爭第2 次契約違反95年1 月11日修正前之證券
    交易法第18條及第175 條之強制規定，且係藉偶然事實之成
    就與否，決定財物得喪之射倖行為，屬於賭博契約，亦違反
    公共秩序或善良風俗，依民法第71條、第72條之規定，應屬
    無效。如認系爭第2 次契約有效，因系爭第2 次契約第17條
    關於違約金之約定乃賠償總額預定之違約金，且約定之違約
    金過高，請求法院酌減違約金等語。並聲明：求為判決駁回
    原告之訴。
三、兩造不爭執之事項：
  (一)被告於93年5 月間向原告陳稱可代為投資股市，原告乃於93
    年5 月28日與被告簽訂系爭第1 次契約，雙方約定原告投資
    額度為3,000,000 元，投資期限自93年6 月1 日起至93 年9
    月1 日止，基本投資報酬為450,000 元，若獲利超過
    450,000 元，即為被告之報酬，並由原告將投資款項
    3,000,000 元存入系爭帳戶，再由被告以系爭帳戶內之款項
    進行投資。
  (二)嗣於93年9 月1 日期限屆滿時，兩造又於93年9 月3 日簽訂
    系爭第2 次契約，約定原告投資額度為3,000,000 元，投資
    期限自93年9 月1 日起至93年12月1 日止，基本投資報酬為
    450,000 元，若獲利超過450,000 元，即為被告之報酬，系
    爭第2 次契約第17條並約定由被告簽發以國泰世華銀行四維
    分行為付款人，票號分別為AV0000000 號、AV0000000 號、
    AV0000000 號，面額各為862,500 元、1,293,750 元、
    1,293,750 元之支票3 紙，以為支付之用，上開支票3 紙，
    若有退票情事，即以違約論，被告願負法律責任，並加倍賠
    償所有總金額。又系爭第2 次契約第17條乃約定被告於所簽
    發之支票退票時，除應給付退票支票之票面金額外，尚應給
    付按退票支票之票面金額加倍賠償之違約金。
  (三)被告所簽發，面額1,293,750元之系爭支票，嗣遭退票。
四、本件之爭點：
  (一)系爭第2 次契約是否無效？
  (二)如系爭第2 次契約有效，被告辯稱系爭第2 次契約約定之違
    約金過高，請求酌減，有無理由？
  (三)原告所得請求被告給付之金額為若干？
五、得心證之理由：
  (一)系爭第2 次契約是否無效？
    1.按法律行為，違反強制或禁止之規定者，無效。但其規定
      並不以之為無效者，不在此限，民法第71條定有明文。次
      按，經營證券投資信託事業、證券金融事業、證券投資顧
      問事業、證券集中保管事業或其他證券服務事業，應經主
      管機關之核准，95年1 月1 日修正前證券交易法（下稱修
      正前證券交易法）第18條第1 項雖有明文，違反者，處2
      年以下有期徒刑、拘役或科或併科1,800,000 元以下罰金
      ，同法第175 條亦有明文。惟修正前證券交易法第18條第
      1 項、第175 條規定，僅在維護市場秩序，增進管理績效
      ，因而要求經營證券投資信託事業、證券金融事業、證券
      投資顧問事業、證券集中保管事業或其他證券服務事業，
      應經主管機關之核准，並對於未經主管機關核准，經營第
      18 條 所定事業之業務者，處以罰則，並非阻止交易法律
      行為效果之發生，應屬取締規定，而非效力規定，同法第
      175 條則對於違反同法第18條第1 項所負刑事責任之規定
      ，亦屬取締規定，均應無民法第71條本文之適用。違反上
      開規定者，僅行為人應負修正前證券交易法第175 條所定
      之刑事責任，非謂行為人因經營前開事業所為之法律行為
      ，概屬無效。被告所辯：系爭第2 次契約，違反修正前證
      券交易法第18條第1 項、同法第175 條之規定，依民法第
      71條，應屬無效云云，自不足採。
    2.按法律行為，有背於公共秩序或善良風俗者，無效。民法
      第72 條 定有明文。又民法第72條所謂法律行為有背於公
      共秩序或善良風俗者無效，乃指法律行為本身違反國家社
      會一般利益及道德觀念而言（最高法院60年臺上字第2603
      號判決足參）。所謂賭博，係指藉偶然事實之成就與否，
      決定財物得喪之射倖行為，然觀之系爭第1 次契約及系爭
      第2 次契約之內容，可知不論被告投資股市之結果得利與
      否，被告均應給付原告本金3,000,000 元及基本投資報酬
      450,000 元，自與藉偶然事實之成就與否，決定財物得喪
      之射倖行為有間，被告辯稱系爭第2 次契約，屬於賭博行
      為，違反公序良俗而無效云云，亦無足取。
  (二)如系爭第2 次契約有效，被告辯稱系爭第2 次契約約定之違
    約金過高，請求酌減，有無理由？
    1.按當事人得約定債務人於債務不履行時，應支付違約金。
      違約金，除當事人另有訂定外，視為因不履行而生損害之
      賠償總額。其約定如債務人不於適當時期或不依適當方法
      履行債務時，即須支付違約金者，債權人除得請求履行債
      務外，違約金視為因不於適當時期或不依適當方法履行債
      務所生損害之賠償總額。約定之違約金額過高者，法院得
      減至相當之數額，民法第250 條第1 項、第2 項、第252
      條分別定有明文。次按，當事人約定契約不履行之違約金
      過高者，法院固得依民法第252 條以職權減至相當之數額
      ，惟是否相當仍須依一般客觀事實、社會經濟狀況及當事
      人所受損害情形，以為酌定標準；約定之違約金是否過高
      ，應就債務人若能如期履行債務時，債權人可得享受之一
      切利益為衡量之標準，而非以僅約定一日之違約金額若干
      為衡量之標準。又違約金之約定係為確保債務之履行，依
      其性質可分為賠償額預定性之違約金與懲罰性之違約金，
      前者係約定於給付不能時所應支付之賠償金，乃事先預定
      其契約不履行之賠償總額；後者則為嚇阻違約而為此處罰
      之約定，具制裁之性質。是以在酌減違約金時，若屬賠償
      額預定性之違約金，自應以當事人實際所受損害為主要之
      酌量標準；若屬懲罰性之違約金，則除應依一般客觀事實
      、社會經濟狀況酌定外，亦應參酌當事人所受損害情形，
      始符違約罰之目的，不能因當事人尚得請求損害賠償，即
      可任意酌定（最高法院91年度臺上字第666 號判決足參）
      。
    2.查系爭第2 次契約第17條約定由被告簽發以國泰世華銀行
      四維分行為付款人，票號分別為AV0000000 號、AV000000
      0 號、AV0000000 號，面額各為862,500 元、1,293,750
      元、1,293,750 元之支票3 紙，以為支付之用，上開支票
      3 紙，若有退票情事，即以違約論，被告願負法律責任，
      並加倍賠償所有總金額，其中關於若有退票情事，除給付
      退票支票之票面金額外，尚應按退票支票之票面金額加倍
      賠償部分，顯係當事人間為確保被告履行債務，約定被告
      於債務不履行時，應支付金錢，屬於違約金之約定無疑。
      又原告雖主張該項違約金之約定，屬於懲罰性之違約金，
      惟為被告所否認，辯稱：系爭第2 次契約第17 條 關於違
      約金之約定乃賠償總額預定之違約金等語。經查，當事人
      於簽訂系爭第2 次契約時，並未特別約定依第17條規定請
      求給付後，能否再行請求損害賠償，僅要求被告應按退票
      支票之票面金額加倍給付，業據原告供陳在卷，並為被告
      於言詞辯論時所不爭執，足見當事人對於該違約金並無特
      別之約定，依民法第250 條第2 項之規定，該違約金之約
      定，自應視為因不履行而生損害之賠償總額．亦即賠償總
      額預定之違約金，原告此部分之主張，尚不足取。
    3.次查，系爭契約第17條雖約定被告簽發之上開支票，如有
      退票情事，被告除應給付退票支票之票面金額外，尚應給
      付按退票支票之票面金額加倍賠償之違約金，惟本院審酌
      原告供陳受有系爭支票票面金額，扣除450,000 元之約定
      報酬及系爭帳戶內之款項5,175 元後之餘額即838,575 元
      之損害，及系爭第2 次契約期限屆滿時至今已達23個月，
      原告因未能即時受償，致未能另為投資或利用可能喪失之
      利益，復參以觀諸系爭第1 次契約及系爭第2 次契約之約
      定，可知兩造認為原告提供資金投資，至少可以獲得相當
      於月息百分之5 之獲利等情，認以與退票支票之票面金額
      相同之金額，充為違約金，尚嫌過高，被告辯稱約定之違
      約金過高，請求酌減等語，應屬正當，爰將前揭違約金酌
      減為900,000 元，以兼顧兩造之權益。
  (三)原告所得請求被告給付之金額為若干？
    1.查被告所簽發之上開支票中，其中面額1,293,750 元之系
      爭支票業已退票，為兩造所不爭執，被告依系爭契約第17
      條之約定，原應給付退票支票之票面金額，及按退票支票
      之票面金額加倍賠償，亦即與退票支票之票面金額相同之
      違約金，惟因兩造間約定之違約金額過高，本院將違約金
      酌減為90,000元，有如前述，則原告所得請求被告應給付
      之金額，應為2,193,750 元（計算式：1,293,750 ＋
      900,000 ＝2,193,750） 。
    2.次按，給付無確定期限者，債務人於債權人得請求給付時
      ，經其催告而未為給付，自受催告時起，負遲延責任。其
      經債權人起訴而送達訴狀，或依督促程序送達支付命令，
      或為其他相類之行為者，與催告有同一之效力。遲延之債
      務，以支付金錢為標的者，債權人得請求依法定利率計算
      之遲延利息；應付利息之債務，其利率未經約定，亦無法
      律可據者，週年利率為百分之5 ，民法第229 條第2 項、
      第233 條第1 項前段及第203 條分別定有明文。查本件被
      告對於原告應為之上開給付，並無確定期限，且原告復未
      能舉證證明於起訴前曾向被告請求，惟被告既經原告提起
      本件民事訴訟而送達民事起訴狀，依民法第229 條第2 項
      之規定，自應自民事起訴狀繕本送達之翌日即95年8 月18
      日起，負遲延責任。
六、綜上所陳，原告本於系爭第2 次契約第17條之約定，請求被
    告給付2,193,750 元，及自起訴狀繕本送達之翌日即95年8
    月18日起至清償日止，按週年利率百分之5 計算之利息，為
    有理由，應予准許；逾此部分之請求，為無理由，應予駁回
    。
七、本件事證已臻明確，兩造其餘攻擊防禦方法，經本院審酌後
    ，認與判決之結果不生影響，無一一論述必要，附此敘明。
八、據上論結，原告之訴一部為有理由，一部為無理由，依民事
    訴訟法第79條，判決如主文。
中    華    民    國    95    年    10    月    31    日
                  民事第三庭  法  官  伍逸康
上為正本係照原本作成。
如不服本判決，應於送達後20日內，向本院提出上訴狀並表明上
訴理由，如於本判決宣示後送達前提起上訴者，應於判決送達後
10日內補提上訴理由書（須附繕本）。
中    華    民    國    95    年    11    月    1     日
                              書記官  王淑娟


司法院資訊處製作；財團法人民間司法改革基金會備份。
